【裁判字號】    99,行專訴,62
【裁判日期】    990920
【裁判案由】    新型專利舉發
【裁判全文】
智慧財產法院行政判決
                                  99年度行專訴字第62號
                                民國99年9月2日辯論終結
原      告  甲○○
訴訟代理人  林殷世律師
被      告  經濟部智慧財產局
代  表  人  乙○○（局長）
訴訟代理人  丁○○
參  加  人  計利機械工業有限公司
代  表  人  丙○○○
上列當事人間因新型專利舉發事件，原告不服經濟部中華民國99
年3 月2 日經訴字第09906052730 號訴願決定，提起行政訴訟。
本院判決如下：
    主  文
原告之訴駁回。
訴訟費用由原告負擔。
    事  實
一、事實概要：原告於民國（下同）95年10月16日以「作榫機」
    向被告申請新型專利，經被告編為第95218213號進行形式審
    查准予專利後，發給新型第M309493 號專利證書。嗣參加人
    以其違反專利法第94條第4 項及第108 條準用第26條第2 項
    之規定，不符新型專利要件，對之提起舉發。案經被告審查
    ，認系爭專利有違專利法第94條第4 項之規定，於98年7 月
    2 日以（98）智專三（三）05018 字第09820399420 號專利
    舉發審定書為「舉發成立，應撤銷專利權」之處分。原告不
    服，提起訴願，遭決定駁回，遂向本院提起行政訴訟。本院
    因認本件訴訟之結果，參加人之權利或法律上利益將受損害
    ，乃依行政訴訟法第42條第1 項規定，依職權裁定命其獨立
    參加本件被告之訴訟。
二、原告主張：
  (一)被告以「系爭專利之機台頂部設移動座，移動座底部之滑塊
    係穿在一橫向之滑桿上移位，滑塊前方設導輪，導輪係抵在
    一定位桿下方滾動，一導桿係沿該定位桿前方凹凸表面移位
    ，該導桿係與該移動座連接等之主要構成已揭露於證據2 、
    3 ；且系爭專利之導桿末端所設的導引部及導輪等技術特徵
    又為證據4 、5 所揭露；再者，証據2 、3 、4 與系爭利同
    屬木刀切削機具之技術域，証據5 係用於工作檯之滑座移動
    限制裝置，與系爭專利之移動座裝置設置導輪、亦屬一般切
    削工具技術領域之應用，系爭專利之車刀是直接與該驅動馬
    達的心軸固接，然以馬達直接帶動一刀具或間接經由減速機
    構帶動刀具，均為業界泛用技術，其差異是等效之簡易改變
    ，系爭專利之整體構造實為証據2 、3 、4 、5 的簡易組合
    ，系爭專利之使移動座前後左右滑移順暢利於進退刀，驅動
    馬達可快速組拆等效用，又未較證據2 、3 能產生無法預期
    的功效，故系爭專利為所技術領域中具有通常知識者証據2
    、3 、4 、5 之先前技術顯能輕易完成者，証據2 、3 、4
    、5 之組合可証明系爭專利申請專利範圍第1 項不具進步性
    」，並認定系爭專利附屬項2 至4 項，亦不具進步性為。訴
    願決定亦以証2 、3 、4 、5 之組合足以証明系爭專利申請
    專利範圍第1 項獨立項及2 至4 項附屬項不具進步性，有違
    審定時專利法第94條第4 項規定，維持被告所為「舉發成立
    ，應撤銷專利權」之處分。
  (二)經查，系爭專利，較證據2 、3 、4 、5 的組合具有進步性
    ，被告所為「舉發成立，應撤銷專利權」之處分及訴願機關
    所為訴願決定，均應撤銷，以符法制，理由如后：
    1.系爭專利使移動座可前後左右滑移便於車刀之靈活進退並
      未揭露於證據2 或證據3 ，系爭專利移動座12底部之導輪
      124 抵靠在定位桿16下方，使滑塊122 藉由導輪124 抵靠
      於定位桿16下方，而使滑塊122 能夠順著定位桿16滑移帶
      動移動座12滑移，使車刀153 得以穩定且達到滑順的進退
      刀。且系爭專利以導輪124 抵靠在定位桿16讓滑座122 能
      夠順著定位桿16順暢的滑移，使移動座12前後左右滑移順
      暢利於進退刀。反觀，證據2 或證據3 的箱座44與榫靠桿
      3 之間，只有模形桿62依循榫靠桿3 的榫塊32的相對關係
      ，箱座44並無其他構件抵靠榫靠桿3 ，無法達到箱座44順
      著榫靠桿3 順暢的滑移。是故，系爭專利顯然較證據2 、
      3 產生無法預期的功效。
    2.再者，系爭專利需要拆下驅動馬達時，可直接卸下該連接
      板上之鎖接元件，即可將該驅動馬達拆除下來，為系爭專
      利所達成的功效，並未見於證據2 或證據3 。而證據2 第
      7 頁第11-14 行以及證據3 第7 頁第18-21 行所示，僅為
      「該加工裝置5 具有一馬達51及一刀具52。該馬達51是設
      置在箱座44上。該刀具52是沿一Z 軸線方向向下延伸，及
      透過一容置在箱座44內的減速機構（圖未示）與馬達51形
      成連動」，且由其圖式在馬達51與箱座44間，並無任何標
      號及說明，顯然，在證據2 及證據3 中，並未揭露系爭專
      利快速拆下驅動馬達的功效，原處分認為證據2 、3 能驅
      動馬達可快速組拆等效用，又系爭專利未較證據2 、3 能
      產生無法預期的功效，即有不合。
    3.證據4 、5 與證據2 、3 ，在技術領域及結構、功能上，
      均存有其差異，應屬無法輕易組合之証據。
      (1)按「就發明所欲解決之問題而言，引證文件的技術內容
        是否促使該發明所屬技術領域中具有通常知識者將其所
        揭露的技術內容組合在一起。若兩技術領域所揭露之必
        要特徵先天即不相容，則其技術領域並非明顯」，又同
        頁指出「就技術領域而言，引證文件的技術內容是否屬
        於相關的技術領域。若兩技術分屬不相關技術領域，通
        常其技術內容的組合並非明顯」（專利審查基準第2-3-
        20）。又「進步性之審查不得以發明說明中循序漸進、
        由淺入深的內容所產生的「後見之明」作成能輕易完成
        的判斷，逕予認定發明不具進步性」（專利審查基準第
        2-3-2 ）。
      (2)經查，系爭專利是一種開槽或鑿榫眼之機械，證據2 、
        3 為作榫機，證據4 為木工車床，是一種仿削裝置，用
        以達大量生產加工同一規格之產品，證據5 是用於工作
        檯的限制裝置，為一種附加在工作檯上的裝置，並非作
        榫機，其結構及功能上，與證據2 、3 已存有其差異性
        ，其屬於不相關的技術領域，國際分類亦異，顯然難以
        機械式的組合拼揍出系爭專利的結構特徵。且證據4 、
        5 又各屬不相關的技術領域，因此，將證據4 的循跡桿
        248 及證據5 的滾輪344 與固定元件33，若欲與證據2
        、3 的技術組合，是非常困難的，除本身的結構上即具
        有差異外，且所欲解決的技術問題及功能上亦不相同，
        此種機械式的組合，明顯是「後見之明」，職是，原處
        分及訴願決定認其為簡易之組合，並逕予認定系爭專利
        不具進步性，即有違誤。
    4.系爭專利「導桿設有一導引部，導引部係沿該定位桿作橫
      向移動」的技術特徵，較證據2 、3 、4 、5 的組合具有
      進步性。
      系爭專利的導引部127 抵靠於定位桿16的凹槽161 ，該導
      引部127 係該定位桿16前壁作橫向移動，當導引部127 位
      於凹槽161 內時，移動座12直接左右滑移即帶動導引部12
      7 能夠沿著定位桿16凹凸表面滾動位移，使導引桿125 能
      夠藉由該導引部127 順暢的滑移在各凹槽161 之間，以達
      到快速加工銑出榫溝的效果。
      (1)而查，證據2 、3 的模形桿62藉由推動或拉動箱座44來
        加工，使用者要推動箱座44使模合端621 伸入榫塊32間
        的缺口，當模合端621 伸入榫塊32間的缺口時，模形桿
        62無法沿平行X 軸的方向移動，此時必須先拉動箱座44
        使模合端621 脫離模靠桿3 ，然後箱座44再平行位移至
        下一個加工位置後，再推動箱座44加工榫孔。因此，證
        據2 、3 無法達到系爭專利導引桿125 直接左右滑移於
        各凹槽161 ，以達快速加工榫溝的效果，故系爭專利的
        導引部，確實較證據2 、3 的模合桿62，具有無法預期
        的效果，具有進步性。
      (2)證據4 係為一種仿削裝置，係以大量生產加工同一規格
        與樣式的產品，其循跡桿248 為桿身橫向貼附於樣品模
        型，以令刀具依樣品模型之外型軌跡依序切削加工，而
        證據2 、3 為模形桿62一端以軸向與模靠桿3 相接觸；
        即證據4 以循跡桿的桿身與樣品模型配合，而證據2 、
        3 以模形桿一端與模靠桿配合，因此，證據4 與證據2
        、3 ，系屬不相容的結構，則將證據4 的依循桿248 組
        合於證據2 、3 的導引部127 即有其困難，又證據4 的
        循跡桿248 並無法運用於證據2 的結構上加工榫孔，故
        證據4 的循跡桿248 並無法輕易組合於證據2 、3 ，系
        爭專利具有進步性。
    5.系爭專利「該滑桿穿經該滑塊，該導輪係位於該定位桿下
      方，可沿該定位桿滾動」的技術特徵，顯較證據2 、3 、
      4 、5 的組合具有進步性。
      系爭專利移動座12的導輪124 抵靠於定位桿16下方，使滑
      塊122藉由導輪124 抵靠於定位桿16而能夠順著定位桿16
      滑移，滑塊122 同時帶動移動座12滑移，使車刀153 得以
      穩定且達到滑順的進退刀，是故，係爭專利滑塊122 藉由
      導輪124 抵於定位桿16，使滑塊122 平順的沿著定位桿16
      滑移，進一步讓導引桿125 的導引部127 也能夠沿著定位
      桿16的縱向滑移，以順暢的進行榫溝的加工。
      (1)而查，證據2 、3 並未揭示有係爭專利導輪的結構，證
        據2 、3 的模靠桿3 只有與模合桿62間有相對關係，箱
        座44並無其他構件抵靠榫靠桿3 。
      (2)證據5 係利用限制裝置30的滾輪344 去緊靠在固定元件
        33上下部位，讓滑座10可以橫向在導軌20上滑移，但滑
        座10的縱向被滾輪344 與固定元件33的組合限制住，故
        不會產生微量震動。據上可知，證據5 的限制裝置30的
        滾輪344 緊靠在固定元件33的上下部位，以限制滑座10
        的縱向，而證據5 的限制裝置30的滾輪344 是用來限制
        滑座10不產生微量震動，限制裝置30本身並不會移動，
        無法產生係爭專利滑塊順著定位桿滑移的效果，證據5
        採用滾輪344 及固定元件限制滑座10的技術手段，與係
        爭專利採用滾輪抵靠定位桿滑移的技術手段不同，因此
        ，證據5 的滾輪並無法直接地且無歧意的與證據2 、3
        組合，即證據2 、3 、4 、5 並無法輕易完成系爭專利
        請求項1 ，系爭專利應具有進步性。
      (3)綜上，證據2 、3 、4 、5 並無法輕易完成系爭專利請
        求項1 及附屬項2 至4 項，系爭專利確實具有進步性。
        被告以系爭專利有違審定時專利法第94條第4 項之規定
        ，而為舉發成立撤銷係爭專利之處分，及經濟部訴願審
        議委員會予以維持原處分之決定，實有違誤。
  (三)聲明求為判決訴願決定及原處分均撤銷，訴訟費用由被告負
    擔。
三、被告主張：
  (一)起訴理由訴稱：「‧‧‧反觀，證據2 或證據3 的箱座44與
    榫靠桿3 之間，只有模形桿62依循榫靠桿3 的榫塊32的相對
    關係，箱座44並無其他構件抵靠榫靠桿3 ，無法達到箱座44
    順著榫靠桿3 順暢的滑移‧‧‧」、「‧‧‧顯然，在證據
    2 及證據3 中，並未揭露系爭專利快速拆下驅動馬達的功效
    ‧‧‧」、「‧‧‧系爭專利『導桿有一導引部，導引部係
    沿該定位桿作橫向移動』的技術特徵，較證據2 、3 、4 、
    5 的組合具有進步性‧‧‧」、「‧‧‧系爭專利『該滑桿
    穿經該滑塊，該導輪係位於該定位桿下方，可沿該定位桿滾
    動』的技術特徵，顯較證據2 、3 、4 、5 的組合具有進步
    性…」等云云。
    事實上，按被告審查基準＜第二篇第三章專利要件．第3.4
    節進步性之判斷基準＞第2 －3 －21頁次記載「3.4.1 進步
    性之判斷步驟：請求項中所載之發明是否具進步性，通常得
    依下列步驟進行判斷：步驟1 ：確定申請專利之發明的範圍
    ；步驟2 ：確定相關先前技術所揭露的內容；步驟3 ：確定
    申請專利之發明所屬技術領域中具有通常知識者之技術水準
    ；步驟4 ：確認申請專利之發明與相關先前技術之間的差異
    ；步驟5 ：該發明所屬技術領域中具有通常知識者參酌相關
    先前技術所揭露之內容及申請時的通常知識，判斷是否能輕
    易完成申請專利之發明的整體‧‧‧(3) 確定相關先前技術
    時，應考量下列事項：(a) 申請專利之發明與先前技術在技
    術領域的關連性；(b) 申請專利之發明與先前技術在所欲解
    決之問題的關連性；(c) ‧‧‧即使兩者所屬之技術領域不
    相同或不相關，只要兩者有共通的技術特徵，而能發揮申請
    專利之發明的功能時，亦得認定為相關先前技術‧‧‧」。
    準此，證據2 、3 、4 與系爭專利同屬木工切削機具之技術
    領域，且證據5 係用於工作檯之滑座移動限制裝置，與系爭
    專利之移動座移動裝置設置導輪，亦屬一般切削工具技術領
    域之應用。再者，系爭專利所界定一機台，該機台頂部橫向
    設一滑桿及一定位桿，該定位桿前方等距分佈有數凹槽；一
    移動座，該移動座底部設一滑塊，該滑桿穿經該滑塊，該滑
    塊前方設一導輪，該導輪係位於該定位桿下方，可沿該定位
    桿滾動，該移動座前壁穿接一導桿，該導桿外周套接一彈簧
    ，且該導桿末端設一導引部，該導引部係沿該定位桿前壁作
    橫向移動等主要技術特徵，已揭露於證據2 之第2 、3 、4
    圖及證據3 之第2 、3 、4 圖所示榫孔機之構成元件中；亦
    即系爭專利之機台頂部設移動座，移動座底部之滑塊係穿在
    一橫向之滑桿上移位，滑塊前方設導輪，導輪係抵在一定位
    桿下方滾動，一導桿係沿該定位桿前方凹凸表面移位，該導
    桿係與該移動座連接等主要構件元件及作動關係，等同於證
    據2 、3 之榫孔機係位於機座與榫靠桿間的導動裝置及設置
    在導動裝置上的加工裝置，該榫靠桿具有數排列的榫塊，導
    動裝置可在人力作用下依循榫塊的外形，沿平行一X 軸線方
    向位移，及沿平行一Y 軸線方向位移，該加工裝置具有一切
    削加工件的刀具，使刀具可相對於榫靠桿的榫塊外形及間距
    在加工件的相對位置上切削等構成技術。又系爭專利所界定
    之導桿末端所設導引部等構件，已揭露於證據4 之圖二A 及
    圖二B 所揭示循跡桿可沿樣品模型之曲線運動技術內容中，
    且系爭專利與證據2 、3 及4 皆屬木工切削機具之技術領域
    ；另系爭專利所界定之導輪等構件，已揭露於證據5 之專利
    說明書第7 至8 頁及第一圖至第三圖所揭示藉由透過滾輪緊
    靠該固定元件之技術內容中，且系爭專利之移動座移動裝置
    設置導輪，與證據5 係用於工作檯之滑座移動限制裝置，皆
    為一般切削工具技術領域之應用範疇。雖系爭專利與證據5
    之差異在於系爭專利之車刀係直接與該驅動馬達之心軸相固
    接者，然業界以馬達直接帶動一刀具或間接經由減速機構帶
    動該刀具，均為其廣泛使用之習知技術，該項等效之簡易改
    變，乃為所屬技術領域中具有通常知識者依申請前證據2 、
    3 、4 及5 先前技術之簡易組合顯能輕易完成，故證據2 、
    3 、4 及5之 組合足以證明系爭專利申請專利範圍第1 項獨
    立項不具進步性。又，系爭專利申請專利範圍第2 項附屬項
    所進一步界定之特徵已揭露於證據2 中；系爭專利申請專利
    範圍第3 項附屬項所進一步界定之特徵已揭露於證據3 中；
    系爭專利申請專利範圍第4 項附屬項所進一步界定之特徵已
    揭露於證據2 中。是組合證據2 、3 、4 及5 亦足以證明系
    爭專利申請專利範圍第2 至4 項附屬項不具進步性，故起訴
    理由並不足採。
  (二)起訴理由又稱：「‧‧‧證據4 、5 與證據2 、3 ，在技術
    領域及結構、功能上，均存有其差異應屬無法輕易組合之證
    據‧‧‧」等云云。惟按專利之「國際分類」係作為資料檢
    索、分類及管理之運用，並非判斷專利要件之依據。換言之
    ，系爭專利與證據4 、5 之「國際分類」縱屬不同，只要證
    據4 、5 之技術手段可輕易應用在系爭專利之技術手段上，
    仍可證明系爭專利不具專利要件。況且，各國國際專利分類
    並非完全相同，是爭議案件仍應就兩者實質技術特徵加以比
    對判斷之。查系爭專利國際分類為B27F5 ／12、B2 7F1／00
    ；證據4 國際分類為B23Q35／10，證據5 國際分類為B25H1
    ／00，二者雖國際分類不同，惟系爭專利標的係一種作榫機
    ；證據4 專利標的係一種具仿削之木工車床裝置，系爭專利
    與證據4 同屬木工切削機具之技術領域，又證據5 專利標的
    係一種用於工作檯之滑座移動限制裝置與系爭專利之移動座
    移動裝置設置導輪，亦屬一般切削工具技術領域之應用範疇
    ，故證據2 、3 、4 及5 皆屬切削工具之相關技術領域範疇
    ，自可組合上開證據作為系爭專利申請專利範圍第1 項是否
    不具進步性之論斷，起訴理由亦不足採。
  (三)證據2 圖式中之榫孔機，其位於機座與榫靠桿間的導動裝置
    及設置在導動裝置上的加工裝置，該榫靠桿具有數排列的榫
    塊，導動裝置可在人力作用下依循榫塊的外形，沿平行一X
    軸線方向位移，及沿平行一Y 軸線方向位移，該加工裝置具
    有一切削加工件的刀具，使刀具可相對於榫靠桿的榫塊外形
    及間距在加工件的相對位置上切削等構成，其中：
    1.系爭專利機台11等同於證據2的機座2。
    2.系爭專利滑桿13等同於證據2的軸向位移桿41。
    3.系爭專利定位桿16，及該定位桿16前方的數凹槽161 分別
      等同於證據2 的榫靠桿3 、該榫靠桿3 榫塊32之間所界定
      的凹槽。
    4.系爭專利移動座12底部的滑塊122 等同於證據2 位於該箱
      座44下的滑座42。
    5.系爭專利移動座12前壁的導桿125 ，是等同於證據2 位於
      該箱座44的模形桿62。
    6.系爭專利套接於該導桿125 外周的彈簧126 等同於證據2
      的該彈性件45。
    7.系爭專利導桿125 之導引部127 等同於證據2 模形桿62
      的模合端621 。
    8.系爭專利兩螺桿123等同於證據2二徑向位移桿43。
    9.系爭專利該獨立項移動座12與該連接板14的組合體等同於
      證據2 的箱座44。
    10.系爭專利連接板14鎖接一驅動馬達15，該驅動馬達係位於
      該連接板下方等同於證據2 馬達51設置在箱座44上。
  (四)因證據2 之技術（即說明書所記載的文字說明及圖式）揭露
    系爭專利申請專利範圍第1 項之一機台，該機台頂部橫向設
    一滑桿及一定位桿，該定位桿前方等距分佈有數凹槽；一移
    動座，該移動座底部設一滑塊，該滑桿穿經該滑塊，該移動
    座前壁穿接一導桿，該導桿外周套接一彈簧，且該導桿末端
    設一導引部，該導引部係沿該定位桿前壁作橫向移動，又該
    移動座底部前後穿接至少兩螺桿，該兩螺桿末端鎖接一連接
    板，該連接板鎖接一驅動馬達，該驅動馬達係位於該連接板
    下方其頂部設一心軸，該心軸固接一車刀，該車刀係伸露在
    該連接板上方之特徵。雖滑塊前方設一導輪，該導輪係位於
    該定位桿下方，可沿該定位桿滾動之特徵，未揭示於證據2
    之技術中，惟該等特徵可見於證據5 透過滾輪344 緊靠該固
    定元件33之滾動方式，又對於木工切削機具之製作者而言，
    將先前技術已經提及之透過滾輪344 緊靠該固定元件33之構
    件特徵及滾動方式結合證據2 所揭示模形桿62之模合端621
    與榫靠桿3 接觸移動，該等技術之組合對熟習該項技術者而
    言，係屬顯能輕易完成者，且均係屬木工切削機具相同技術
    領域，並無原告所稱證據2 與證據5 不能組合之問題。又系
    爭專利的車刀是直接與該驅動馬達的心軸固接，然以馬達直
    接帶動一刀具或間接經由減速機構帶動該刀具，均為業界泛
    用技術，其差異僅是等效之簡易改變。因此，系爭專利申請
    專利範圍第1 項中將之使移動座前後左右滑移順暢利於進退
    刀，驅動馬達可快速組拆等效用的功效並未超越證據2 該木
    工切削機具之製作業者所能預期之技術上一般發展，故系爭
    專利申請專利範圍第1 項係所屬技術領域中具有通常知識者
    於申請時顯能輕易完成者，難謂具進步性。
    又，系爭專利申請專利範圍第2 項界定之「該移動座底部之
    該滑塊係呈T 形」等技術，皆已見於證據2 該滑座42的外型
    結構先前技術之圖式中，其僅是外型的改變而未產生無法預
    期之功效，係屬該木工切削機具技術領域之習知技術簡單組
    合；系爭專利申請專利範圍第3 項界定之「該驅動馬達之頂
    部鎖固一固定環，該固定環外周設數螺孔，該連接板頂部中
    央設一孔，該孔係供該驅動馬達之心軸穿出，該孔外周分佈
    數貫孔，該貫孔係供一鎖接元件向下穿而螺鎖在該固定環之
    螺孔上」等技術，皆已見於證據2 的第9 圖中，其馬達51上
    方亦連接有一盤體之技術，且藉由數鎖接元件與一盤體，以
    將一馬達鎖固於一機台已是被廣泛運用的通常知識，其未產
    生無法預期之功效，係屬該木工切削機具技術領域之習知技
    術簡單組合；系爭專利申請專利範圍第4 項界定之「該移動
    座係呈矩形殼狀」等技術，皆已見於證據2 的圖2 先前技術
    之圖式中，其箱座44亦是呈矩形殼狀，且無論該移動座12是
    呈矩型，或是其他外型結構，其僅是外型的改變而未能產生
    無法預期之功效，係屬該木工切削機具技術領域之習知技術
    簡單組合；按組合證據2 、5 可證明系爭專利申請專利範圍
    第1 項不具進步性，已如前述，綜上比對，系爭專利附屬項
    （第2 至4 項）為其所屬技術領域中具有通常知識者依證據
    2 、5 之先前技術顯能輕易完成，故系爭專利申請專利範圍
    第2 至4 項仍不具進步性。
  (五)綜上所述，組合證據2 、5 既已足以證明系爭專利申請專利
    範圍第1 項至第4 項不具進步性，不符合專利要件，是舉發
    理由主張組合證據2 、3 、4 、5 之技術內容，自當足以證
    明系爭專利申請專利範圍第1 項至第4 項為所屬技術領域中
    具有通常知識者依申請前之先前技術（證據2 、3 、4 、5
    ）之組合所能輕易完成者，不具進步性。
  (六)聲明求為判決原告之訴駁回，訴訟費用由原告負擔。
四、參加人主張：
    參加人經合法通知未曾到場，亦未提出書狀作何陳述。
五、本件爭點：
    證據2 、3 、4 及5 之組合是否足以證明系爭專利申請專利
    範圍第1項獨立項及2 至4 項附屬項不具進步性？
六、本院得心證之理由
  (一)按凡利用自然法則之技術思想，對物品之形狀、構造或裝置
    之創作，而可供產業上利用者，得依法申請取得新型專利，
    固為專利法第93條及第94條第1 項前段所規定。惟如其新型
    「為其所屬技術領域中具有通常知識者依申請前之先前技術
    顯能輕易完成時，仍不得依本法申請取得新型專利。」復為
    同法第94條第4 項所明定。
  (二)本件系爭第95218213號「作榫機」新型專利案，於95年10月
    16日申請，其申請專利範圍共4 項，第1 項為獨立項，餘為
    附屬項。參加人所提舉發證據1 為系爭專利說明書影本；證
    據2 係93年5 月21日公告之第92212018號「半自動榫孔機」
    新型專利案；證據3 係93年5 月21日公告之第93203007號「
    具有可換面榫靠桿的半自動榫孔機」新型專利案；證據4 係
    88年9 月1 日公告之第86204087號「具仿削之多功能木工車
    床裝置改良」新型專利案；證據5 係93年10月11日公告之第
    92219319號「用於工作檯之滑座移動限制裝置」新型專利案
    。
  (三)證據2 、3 、4 、5 的組合可證明系爭專利申請專利範圍第
    1 項不具進步性。
    (1)系爭專利申請專利範圍第1 項為：「一種作榫機係包括：
      一機台，該機台頂部橫向設一滑桿及一定位桿，該定位桿
      前方等距分佈有數凹槽; 一移動座，該移動座底部設一滑
      塊，該滑桿穿經該滑塊，該滑塊前方設一導輪，該導輪係
      位於該定位桿下方，可沿該定位桿滾動，該移動座前壁穿
      接一導桿，該導桿外周套接一彈簧，且該導桿末端設一導
      引部，該導引部係沿該定位桿前壁作橫向移動，又該移動
      座底部前後穿接至少兩螺桿，該兩螺桿末端鎖接一連接板
      ，該連接板鎖接一驅動馬達，該驅動馬達係位於該連接板
      下方其頂部設一心軸，該心軸固接一車刀，該車刀係伸露
      在該連接板上方。」其中，該機台頂部橫向設一滑桿及「
      一定位桿」部分，經審酌說明書圖式第3 、4 、5 、6 圖
      均標示有定位桿16、凹槽161 ，惟第3 圖所標示之「定位
      桿16」明顯與第4 、5 、6 圖之「定位桿16」係屬不同構
      件，由於第3 圖之定位桿16位於移動座上方，且其功能依
      說明書第7 頁倒數第4 行所述為「使車刀153 依該定位桿
      16 凹 凸表面產生進退刀，可對工作物同部作切削，而形
      成一定間距之榫溝」，第4 、5 、6 圖之「定位桿16」依
      說明書第7 頁倒數第7 行所述為「一橫向之定位桿16位於
      該機台11上方，該定位桿16前方等距排列有複數凹槽161
      ，該凹槽161 係供該移動座12之導引部127 抵靠，使該導
      桿125 沿著該定位桿16凹凸表面位移」，因此可知第3 圖
      所標示之「定位桿16」、「凹槽161 」與第4 、5 、6 圖
      之「定位桿16」、「凹槽161 」不僅在構件形狀上不同，
      設置位置不同，且在功能上亦不相同，一為供進退刀，另
      一則供移動座12之導引部127 抵靠，而圖式中將該不同之
      構件皆編為「定位桿16」，甚至於說明書第7 頁中皆稱為
      定位桿16，明顯有誤，原告於99年9 月9 日亦具狀表示第
      3 圖所標示之「定位桿16」、「凹槽161 」係屬錯誤，系
      爭專利申請專利範圍第1 項之「定位桿」，應為第4 、5
      、6 圖之「定位桿16」。為避免混淆，以下論述之定位桿
      ，係指第4 、5 、6 圖所標示之「定位桿16」，合先說明
      。
    (2)證據2 為一種半自動榫孔機, 包含：一機座，具有二沿一
      X 軸線方向排列的側壁，及至少一連接二側壁的平台，該
      平台是供加工件置放；一榫靠桿，是沿平行該X 軸線方向
      架置在機座上，並具有數形成在至少一側面且沿平行該X
      軸線方向排列的榫塊；一導動裝置，是位於機座平台與榫
      靠桿間，並具有二連結機座二側壁的軸向位移桿、一與軸
      向位移桿滑合且可沿平行該X 軸線方向位移的滑座、二沿
      平行該Y 軸線方向穿經滑座的徑向位移桿，一架置在徑向
      位移桿上且與徑向位移桿兩端固結的箱座，及一設置在滑
      座與箱座間的彈性件，該彈性件可使箱座在沒有外力作用
      下恆向榫靠桿靠近，使該導動裝置可在人力作用下依循榫
      塊的外形，沿平行該X 軸線方向位移，及沿平行一Y 軸線
      方向位移；一加工裝置，是與導動裝置連動，並具有沿一
      Z 軸線方向向下延伸且可與加工件接觸的刀具，使刀具可
      相對於榫靠桿的榫塊外形及間距，在加工件的相對位置上
      切削出相同外形的榫孔及榫塊。
    (3)證據3 為一種具有可換面榫靠桿的半自動榫孔機，包含：
      一機座，具有二沿一X 軸線方向排列的側壁，及至少一連
      接二側壁的平台，該平台是供加工件置放；一榫靠桿，是
      沿平行該X 軸線方向架置在機座上，且斷面概呈多角型，
      並具有數相鄰接的側面、數形成在至少一側面且沿平行該
      X 軸線方向排列的榫塊，每一側面上的多數榫塊是以不同
      間距依序排列；一導動裝置，是位於機座平台與榫靠桿間
      ，且可在人力作用下依循榫塊的外形，沿平行該X 軸線方
      向位移，及沿平行一Y 軸線方向位移；一加工裝置，是與
      導動裝置連動，並具有一沿一Z 軸線方向向下延伸且可與
      加工件接觸的刀具，使刀具可相對於榫靠桿的榫塊外形及
      間距，在加工件的相對位置上切削出相同外形的榫孔及榫
      塊。
    (4)證據4 為一種具仿削之多功能木工車床裝置改良，係由兩
      固定桿底部穿設一定模裝置，其上設一導軌裝置，該導軌
      裝置底部螺設一刀座裝置，其刀座裝置上套設一刀具，該
      刀具後端上螺設一循跡裝置所構成，該定模裝置，係橫桿
      一端貫穿設有一定位螺釘，其另一端側設一定位槽，並藉
      由螺絲螺設定位於固定桿上；其主要特徵在於；該導軌裝
      置，係滑座側設一滑槽，藉由螺絲與固定桿螺設為一體；
      其中設有一呈"T" 字型之滑槽，該滑槽兩側設有容珠導槽
      ；另一呈"T" 字型之滑塊，其兩側嵌設有滾珠，底部設有
      螺孔，恰容設於滑槽內，其滾珠則對應容設於容珠導槽上
      ；該刀座裝置，係一呈" ㄇ" 字型之上刀座，其上方四隅
      設有滾珠，該滾珠並受其底端之螺絲抵設，其中設有兩對
      應之螺孔，底側設一凹槽，該凹槽內得以對應容設一設有
      容刀槽呈倒" ㄇ" 字型之下刀座，並藉由螺栓予以螺設定
      位於滑塊之螺孔上；該刀具係套設於刀座裝置之容刀槽上
      ，且呈未螺固可滑動狀態者；該循跡裝置，係一桿座其中
      貫穿設有兩呈平行之容刀槽與滑槽；該容刀槽係套設於刀
      具末端，並藉由螺絲予以螺設定位；而其滑槽內套設一滑
      塊，其下方並與一螺設有螺帽之支桿，形成雙螺帽螺設定
      位於滑槽之狀態者；該支桿上、下端套設有套圈，並藉由
      螺絲予以定位於支桿上，其套圈上設有一圓孔，另一兩端
      呈頸縮狀之循跡桿則套嵌於該圓孔上者。
    (5)證據5 為一種用於工作檯之滑座移動限制裝置，係包括：
      (a) 一個滑座, 係具有一下表面；(b) 一個導軌，係具有
      一外表面，並供該滑座沿一第一方向滑移；(c) 一個限制
      裝置，其設有：一個驅動源，係具有兩端；一個間隔元件
      ，係連結在該滑座的下表面；一個固定元件，係沿該第一
      方向，連結在該導軌的外表面；兩個連動桿，其各具有一
      軸線，且兩個連動桿以一預定間隔同時樞設在該間隔元件
      上，每一連動桿的一端具有一移動端，而另一端則具有一
      壓制端，該移動、壓制端皆不位於該連動桿的軸線上；該
      壓制端的外面設一滾輪；兩個移動端分別固定在該驅動源
      的兩端；而兩個壓制端，則分別經該滾輪而延伸至該固定
      元件的外面, 並該滾輪係依該第一方向轉動。
    (6)證據2 之半自動榫孔機、證據3 之具有可換面榫靠桿的半
      自動榫孔機、證據4 之具仿削之多功能木工車床裝置，與
      系爭專利同屬設置有導軌之木工切削機具技術，而證據5
      之用於工作檯之滑座移動限制裝置亦屬一般具有導軌、可
      使滑座穩定移動的工具技術領域之應用，故證據2 至5 係
      屬相同或相關領域而具有可組合之動機。
    (7)就證據2與系爭專利請求項1所界定之技術特徵比對：
      系爭專利機台11等同於證據2的機座2。
      系爭專利滑桿13等同於證據2的軸向位移桿41。
      系爭專利定位桿16，及該定位桿16前方的數凹槽161 分
        別等同於證據2 的榫靠桿3 、該榫靠桿3 榫塊32之間所
        界定的凹槽。
      系爭專利移動座12底部的滑塊122 等同於證據2 位於該
        箱座44下的滑座42。
      系爭專利移動座12前壁的導桿125 ，是等同於證據2位
        於該箱座44的模形桿62。
      系爭專利套接於該導桿125 外周的彈簧126 等同於證據
        2 的該彈性件45。
      系爭專利導桿125 之導引部127 等同於證據2 模形桿62
        的模合端621 。
      系爭專利兩螺桿123等同於證據2二徑向位移桿43。
      系爭專利該獨立項移動座12與該連接板14的組合體等同
        於證據2 的箱座44。
      系爭專利連接板14鎖接一驅動馬達15，該驅動馬達係位
        於該連接板下方等同於證據2 馬達51設置在箱座44上。
    (8)基上說明，證據2 已揭露系爭專利申請專利範圍第1 項之
      一機台，該機台頂部橫向設一滑桿及一定位桿，該定位桿
      前方等距分佈有數凹槽；一移動座，該移動座底部設一滑
      塊，該滑桿穿經該滑塊，該移動座前壁穿接一導桿，該導
      桿外周套接一彈簧，且該導桿末端設一導引部，該導引部
      係沿該定位桿前壁作橫向移動，又該移動座底部前後穿接
      至少兩螺桿，該兩螺桿末端鎖接一連接板，該連接板鎖接
      一驅動馬達，該驅動馬達係位於該連接板下方其頂部設一
      心軸，該心軸固接一車刀，該車刀係伸露在該連接板上方
      之特徵。
      雖系爭專利申請專利範圍第1 項之「該滑塊前方設一導輪
      ，該導輪係位於該定位桿下方，可沿該定位桿滾動」、「
      該驅動馬達係位於該連接板下方其頂部設一心軸，該心軸
      固接一車刀，該車刀係伸露在該連接板上方。」等技術特
      徵，未為證據2 所揭露，惟查，系爭專利之導輪係設於滑
      塊前方，抵靠於定位桿下方，其功能係使滑塊獲得抵靠且
      藉由該導桿帶動移動座前後滑移，使車刀得以穩定且達到
      滑順的進退刀，然而證據2 中亦設置有調距裝置6 ，其具
      有一面向榫靠桿3 的支架61、一沿平行該Y 軸線方向貫穿
      支架61的模形桿62，及一沿平行該Y 軸線方向與支架61螺
      合的螺桿63，該模形桿62具有一可與榫靠桿3 接觸的模合
      端621 ，及一反向於模合端621 且形成有一卡槽622 的卡
      制端623 ，該螺桿63具有一與卡槽622 卡合的栓頭631 ，
      使螺桿63可藉由與支架61的螺合深度，沿平行該Y軸線方
      向改變模形桿62模合端621 與榫靠桿3 的間距，因此證據
      2 亦揭示加工裝置與導動裝置連動，進而使與加工件接觸
      之刀具可在相對位置前後滑移達成切削榫孔及榫塊之功能
      ；證據4 之圖二、三亦揭露支桿246 可藉由滑塊243 於滑
      槽242 上滑動調整，使其循跡桿248 貼附抵靠於樣品模型
      3 之軌跡邊緣上，再令其支桿246 上之螺帽244 與滑塊24
      3 ，形成雙螺帽之螺設狀態，而得以達到定位於滑槽242
      上之功效者；證據5 之圖式則揭示有「…驅動源31的間隔
      元件32固定在該滑座10的下表面，且該驅動源31的固定元
      件33，係依第一方向連結在該導軌20的外表面，故可以說
      ，該滑座10亦透過兩個滾輪344 ，去緊靠在該導軌20的固
      定元件33外面滑移，如此，該滑座10即使受外力影響；也
      不會在該導軌20上，產生足以影響工件微量震動的情況」
      ，則顯示將滾輪運用於工作台滑座移動裝置係屬公開之習
      知技術；故系爭專利之導輪僅為證據2 、4 、5 之調距裝
      置在位置、形狀上的簡易置換，二者之功能及技術手段係
      屬相同，系爭專利並未產生不可預期的功效。次查，系爭
      專利之驅動馬達係位於該連接板下方且其頂部設一心軸、
      該心軸固接一車刀，而證據2 係由馬達帶動減速機構，再
      經由減速機構帶動車刀，二者皆利用馬達帶動車刀，僅車
      刀設置之位置不同，且證據2 設有減速機構，較之系爭專
      利更可以適用於不同硬度材質之木料，系爭專利之減少減
      速機構使車刀直接設置於馬達上並未產生不可預期之功效
      ；而馬達位於連接板下方之技術亦為證據3 之圖2 、3 所
      揭示，二者之差異僅是等效之簡易改變。
      綜上，證據2 、3 已揭露系爭專利申請專利範圍第1 項中
      機台、滑桿、定位桿、移動座、滑塊、導引部、馬達、車
      刀等主要構件等主要構件，亦皆利用加工裝置與導動或移
      動裝置連動，進而使刀具可在相對位置前後滑移達成切削
      榫孔及榫塊之功能，證據3 並揭露有馬達位於機座下方、
      證據4 揭露有循跡桿可貼附抵靠於樣品模型之軌跡邊緣進
      而帶動刀座滑動使刀具仿削加工，證據5 則揭露有將滾輪
      運用於工作台滑座移動裝置之技術，而系爭專利與引證案
      兩者之主要不同處在導輪及馬達係位於該連接板下方、其
      頂部設一固接有車刀之心軸，惟其僅為設置位置、形狀上
      的簡易置換，而未產生不可預期之功效，因此系爭專利申
      請專利範圍第1 項為其所屬技術領域中具有通常知識者依
      證據2 、3 、4 、5 之先前技術顯能輕易完成，不具進步
      性。
  (四)證據2 、3 、4 、5 的組合可證明系爭專利申請專利範圍第
    2 項不具進步性。
    系爭專利申請專利範圍第2 項係進一步界定作榫機中「該移
    動座底部之該滑塊係呈T 形。」，惟於系爭專利說明書中並
    未述及該滑塊因其形狀之不同而產生有不同的用途或功效，
    而系爭專利申請專利範圍第1 項部分之不具進步性，已如前
    述，故第2 項依附於第1 項整體視之，其技術特徵已見於引
    證案中，而兩者不同處並未產生無法預期之功效，故系爭專
    利申請專利範圍第2 項為其所屬技術領域中具有通常知識者
    依證據2 、3 、4 、5 之先前技術顯能輕易完成，不具進步
    性。
  (五)證據2 、3 、4 、5 的組合可證明系爭專利申請專利範圍第
    3 項不具進步性。
    系爭專利申請專利範圍第3 項係進一步界定作榫機中「該驅
    動馬達之頂部鎖固一固定環，該固定環外周設數螺孔，該連
    接板頂部中央設一孔，該孔係供該驅動馬達之心軸穿出，該
    孔外周分佈數貫孔，該貫孔係供一鎖接元件向下穿而螺鎖在
    該固定環之螺孔上。」，惟於證據3 第3 圖中亦接露有於馬
    達上方連設有一環體，而利用固定環上設有螺孔以螺鎖馬達
    於機台係屬公知之技術，而系爭專利申請專利範圍第1 項部
    分之不具進步性，已如前述，故第3 項依附於第1 項整體視
    之，其技術特徵已見於引證案中，而兩者不同處並未產生無
    法預期之功效，故系爭專利申請專利範圍第3 項為其所屬技
    術領域中具有通常知識者依證據2 、3 、4 、5 之先前技術
    顯能輕易完成，不具進步性。
  (六)證據2 、3 、4 、5 的組合可證明系爭專利申請專利範圍第
    4 項不具進步性。
    系爭專利申請專利範圍第4 項係進一步界定作榫機中「該移
    動座係呈矩形殼狀。」，惟於系爭專利說明書中並未述及該
    移動座因其形狀之不同而產生有不同的用途或功效，而系爭
    專利申請專利範圍第1 項部分之不具進步性，已如前述，故
    第4 項依附於第1 項整體視之，其技術特徵已見於引證案中
    ，而兩者不同處並未產生無法預期之功效，故系爭專利申請
    專利範圍第4 項為其所屬技術領域中具有通常知識者依證據
    2 、3 、4 、5 之先前技術顯能輕易完成，不具進步性。
七、綜上所述，舉發證據2 、3 、4 、5 之組合，可以證明系爭
    專利不具進步性，原告所訴，核不足採。從而，被告以系爭
    專利有違專利法第94條第4 項進步性之規定，而為本件「舉
    發成立，應撤銷專利權」之處分，洵無違誤，訴願決定予以
    維持，亦無不合。原告訴請撤銷訴願決定及原處分，為無理
    由，應予駁回。
八、兩造其餘攻擊防禦方法，於本件判決結果不生影響，故不逐
    一論述，併此敘明。
據上論結，本件原告之訴為無理由，依行政訴訟法第98條第1 項
前段，判決如主文。
中    華    民    國    99    年    9    月    20    日
                    智慧財產法院第一庭
                          審判長法  官  李得灶
                                法  官  汪漢卿
                                法  官  林欣蓉
以上為正本係照原本作成。
如不服本判決，應於送達後20日內，向本院提出上訴狀並表明上
訴理由，如於本判決宣示後送達前提起上訴者，應於判決送達後
20日內補提上訴理由書（須按他造人數附繕本）。
中    華    民    國    99    年    9    月    20    日
                                書記官  鄭堯中


司法院資訊處製作；財團法人民間司法改革基金會備份。
